【裁判字號】    95,上訴,523
【裁判日期】    950421
【裁判案由】    重利
【裁判全文】
臺灣高等法院刑事判決                 95年度上訴字第523號
上  訴  人  台灣桃園地方法院檢察署檢察官
被      告  甲○○
選任辯護人  沈朝標  律師
上列上訴人因被告重利案件，不服臺灣桃園地方法院94年度訴字
第1440號，中華民國94年12月20日第一審判決（起訴案號：台灣
桃園地方法院檢察署94年度偵字第4798號），提起上訴，本院判
決如下：
    主  文
原判決撤銷。
甲○○共同乘他人急迫貸以金錢，而取得與原本顯不相當之重利
，處拘役伍拾日，如易科罰金，以佰元折算壹日。扣案門號00
00000000號行動電話乙具沒收。
    事  實
一、緣乙○○因經營生意急需金錢週轉，於民國93年2月10日，
    依報載借錢廣告向真實姓名年籍不詳、綽號「成哥」之成年
    男子（以下略稱「成哥」）電詢借款事宜，由「成哥」自稱
    為曾先生前往乙○○位於桃園縣八德市○○路○段861號住處
    ，貸予乙○○新臺幣（下同）10萬元，實拿8萬元，約定每7
    日一期，每期利息1萬元，乘乙○○急迫貸以金錢，而取得
    與原本顯不相當之重利，並要求乙○○簽立面額20萬元之本
    票一紙及提供身分證，資為前項借款之擔保。嗣甲○○（因
    強盜案件經原法院於90年判處有期徒刑1年2月，緩刑5年，
    現仍在緩刑期內）因經營檳榔攤認識「成哥」，二人共同基
    於重利之犯意聯絡、行為分擔，由成哥撥打甲○○所有之門
    號0000000000號行動電話指示收息事宜，甲○○遂於93年12
    月24日20時45分許，偕同不知情之曾宇聖、謝煜儒等人前往
    乙○○住處向其收息時，乙○○遂通知警方到場埋伏，於交
    付1萬元利息後，即為員警當場查獲，並扣得名片64張、名
    片型傳單5盒、傳單貼紙550張、行動電話乙具、空白本票10
    張、球棒2支及乙○○交付之1萬元現金。
二、案經乙○○向桃園縣警察局楊梅分局報案偵辦，由台灣桃園
    地方法院檢察署檢察官偵查起訴。
    理  由
一、訊據被告固坦承有於上揭時、地偕同不知情之曾宇聖、謝煜
    儒等人前往桃園縣八德市○○路○段861號，向乙○○收取1
    萬元，惟矢口否認有何重利或常業重利之犯行，辯稱：我是
    有幫成哥去收錢，但不知道是高利貸的利息云云。被告選任
    辯護人為被告辯稱：證人乙○○於警詢、偵查之證詞是傳聞
    證據，沒有證據能力，被告於警詢、偵查之自白非任意性，
    沒有證據能力云云。經查：
    (一)按被告之自白，須非出於強暴、脅迫、利誘、詐欺、違法
      羈押，疲勞訊問或其他不正之方法，且與事實相符者，始
      得採為認定被告犯罪事實之證據，否則根本無證據能力，
      不得採為判決之基礎，此項證據能力之限制，係以被告之
      自白必須出於其自由意志之發動，用以確保自白之真實性
      ，故對被告施以上揭不正之方法者，不以負責訊問或制作
      該自白筆錄之人為限，其他第三人亦包括在內，復不以當
      場施用此等不正之方法為必要，縱係由第三人於前此所為
      ，倘使被告精神上受恐懼、壓迫之狀態延續至應訊時致不
      能為任意性之供述時，該自白仍屬非任意性之自白，依法
      自不得採為判斷事實之根據（最高法院87年台上字第3339
      號判決參照）；但所謂非任意性之自白，除其自白必須是
      以不正方法取得外，尤須該自白與不正方法間具有因果關
      係，始有前述排除法則之適用，此觀刑事訴訟法第156 條
      第項規定：「被告之自白，非『出於』強暴……者，得為
      證據」即明。而上開因果關係之判斷，除應依個案具體情
      節，詳細考察訊問之一方之基本狀況 (包括：實施不正方
      法之態樣、手段、參與實施之人數……等等)及受訊問之
      一方之基本狀況 (包括：受訊問人之年齡、地位、品行、
      教育程度、健康狀況……等等)外，更應深入探討不正方
      法與自白間之相關聯因素 (包括：實施不正方法對受訊問
      人強制之程度、與自白在時間上是否接近、地點及實施之
      人是否相同、受訊問人自白時之態度是否自然、陳述是否
      流暢……等等)及其他相關情況，為綜合研判，始能符合
      事實。檢察機關與調查機關各有所司，檢察官偵查犯罪時
      ，對於依法行使司法警察官、司法警察職權之調查人員，
      固有指揮及命令之權。但案件偵查終結後，檢察官應依蒐
      證結果分別為起訴或不起訴處分，以求偵查權及公訴權之
      妥適行使，其職責與重在檢肅犯罪之調查人員究有不同。
      被告在檢察官訊問時承認犯行，是否屬非任意性之自白，
      端視該自白是否係出於被告自由意思之發動而定，與調查
      人員先前是否曾以不正方法使被告為非任意性之自白，並
      無必然之關聯。調查人員擅自以不正方法訊問被告，乃調
      查人員個人之不當行為，對檢察官依法執行職務並無影響
      。而被告所受之強制，既來自於調查人員之不當行為及被
      告於該次訊問所處之環境等外在因素，一旦訊問之人及所
      處之環境改變，妨害被告意思自由之外在因素消失，除非
      該不正方法對被告造成強制之程度非常嚴重（例如：對借
      提之被告刑求強迫其自白，並脅迫該被告如果翻供將繼續
      借提刑求；或對被告施用詐術，使被告誤信如持續為不實
      之自白，將可實現其意欲達成之某種目的……等等)，否
      則，被告之意思自由自然隨之回復，此乃事理所當然。故
      調查人員在訊問時或訊問前對被告施以不正方法，原則上
      僅影響到被告在該次訊問所為自白之任意性，而不及於嗣
      後應訊時所為之自白，倘無具體明確之證據，足以證明被
      告所受之強制確已延續至其後應訊之時，自不能以主觀推
      測之詞，遽認被告於嗣後應訊時仍持續受到強制。尤有進
      者，調查人員借提被告訊問後，將被告解還交由檢察官複
      訊，時間上必定接近，僅因檢察官有指揮及命令調查人員
      偵查犯罪之權責，複訊之時間接續及被告之情緒持續，即
      將被告在檢察官複訊時所為之自白與調查人員以不正方法
      所取得非任意性之自白，一體觀察而為概括之評價，無異
      於強令檢察官承受調查人員不當行為之結果，不僅抹煞檢
      察官依法偵查犯罪之職權行使，亦違背證據法則（最高法
      院94年台上字第2997號判決意旨參照）。雖被告於原審審
      理供稱：我當時進去乙○○家裡要收錢時，一進門我就被
      打，打我的人是乙○○家裡的人，被打到頭很昏、想吐，
      當時我人被乙○○的人打的很不舒服，那時警察要我做筆
      錄，我說我人不舒服，警察說做完筆錄可以交保，所以我
      當時所述不實在等語（見原審卷第21、38、82），並提出
      行政院衛生署桃園醫院（下稱桃園醫院）傷害診斷證明書
      一紙為佐（見原審卷第44頁）。惟證人即現場埋伏之員警
      蘇明瑜於原審證述：從被告進來直到我們出面要抓被告，
      被告並未與被害人（乙○○）或被害人店內的人發生衝突
      ，我只聽到他們在說話（見原審卷第35頁），是被告是否
      與乙○○或其家人發生衝突，被告與證人蘇明瑜所陳不同
      ，且亦無其他證據以實說，已非無疑；再者，經原審訊以
      ：「（打你的人）是警察還是乙○○那邊的人？被告答稱
      ：應該是乙○○那邊的人，因當天人很多；又訊以：被帶
      到警察局在應訊期間有無受到非法待遇？被告答稱：無，
      在警察局警察沒有打我（見原審卷第38、39頁），核與證
      人蘇明瑜於原審證述：未與被告發生衝突等語相符（見原
      審卷第36頁），且衡諸被告於偵訊時亦未陳述遭受警方以
      不正方法取供之抗辯，並無證據證明被告於警詢、偵查之
      陳述與不正方法間具有何因果關係，自有證據能力，是被
      告於警詢時陳稱：「（警詢筆錄）是我自由意識下所陳述
      ，警方沒有刑求逼供」等語（見第4798號偵查卷第14頁）
      ，應屬真實。又，縱認被告所陳於乙○○家中遭乙○○家
      人毆打成傷等情屬實，但被告於案發後為警帶回警所，其
      妨害被告意思自由之外在因素既已消失，自然隨之回復，
      並無證據足認該傷害對被告造成精神強制之程度足以延續
      至警詢、偵查應訊之時，此經原審訊問被告所稱：「（問
      ：人不舒服、和你說謊、說實在有何關係？）（搖頭）我
      人不舒服」（見原審卷第82頁）等情甚明，自不能以被告
      於刑事偵查程序之外之事由，推論其後於警詢、偵查應訊
      之陳述均非出於任意性。至於被告供述其遭乙○○家人毆
      打後，警方仍續為詢問等語，惟觀諸被告所提出之上開傷
      害診斷證明書，就醫日期為93年12月25日，主訴頭痛、頭
      暈、噁心、頸部痛，且受有左頰黏膜挫傷瘀血2公分乘以3
      公分、左頭部腫2公分乘以3公分、頸部瘀紅3公分乘以1公
      分等傷害，傷勢尚屬輕微，且被告於案發後93年12月24日
      22時分帶回警所因不願接受夜間詢問即休息至翌日13時10
      分始接受警詢調查，此有警詢筆錄二份可稽（見第4798號
      偵查卷第8至110頁），衡理其於警詢、偵查應詢時不至因
      傷而陷於意識不清或不能正確陳述之狀態；況縱認被告因
      傷而影響其警詢、偵查時陳述之正確性，亦僅證明力之問
      題，法院本應調查其他必要證據以察其是否與真實相符，
      刑事訴訟法第156條第2項規定甚明。被告選任辯護人執以
      辯稱被告於警詢、偵查時所述均無證據能力云云，尚有誤
      會，核先敘明。
    (二)上揭事實，業據被告於警詢時坦承不諱，被告供稱：是成
      哥撥打我0000000000號行動電話要我前往收取利息，我收
      取利息後，成哥會再聯絡我約定地方將所收取利息交給他
      ，成哥會拿幾千元度等金額給我做為零用錢等語（見第47
      98號偵查卷第11至12頁、54頁），並於原審審理時坦承：
      成哥有時會來檳榔攤喝酒聊天，這次收錢是成哥叫我收的
      ，成哥叫我收1萬元（見原審卷第83、84頁），核與證人
      乙○○於偵查時結證：因為當時早餐店生意失敗需要用錢
      ，朋友就介紹我依報紙廣告打電話借錢，我是93年2月10
      日以電話向一位曾先生借款，當時是借10萬實拿8萬元，
      我是以身分證正本及面額20萬元之本票為擔保，當時是曾
      先生親自到我家來辦理，借錢時他並沒有講利息，是7天
      收取利息時間到了他才告訴我利息，被告告訴我是曾先生
      派他來收錢，等語（見第4798號偵查卷第50、51頁，偵訊
      筆錄另附於原審卷第30、31頁）相符，且證人蘇明瑜亦於
      原審時證稱：乙○○告訴我們對方會來收利息，但是時間
      不定，當天對方要去跟乙○○收錢時，有打電話給乙○○
      ，乙○○就趕快打電話給我們，我就帶另3位同事，1位在
      乙○○的店內，2個在外面，我也在店內，進來的人（即
      甲○○）就向乙○○收利息，乙○○把錢交給被告後，就
      在現場清點，我們才當場出面逮捕等語（見原審卷第35頁
      ），並有當場扣得之1萬元足佐，足認被告確於上揭時、
      地，因綽號成哥指示，前往乙○○住處收取利息1萬元後
      ，為在場埋伏之員警當場逮捕。
    (三)證人乙○○雖於警詢陳述：我共繳付37期利息共74萬（見
      第4798號偵查卷第34頁），並於偵查時稱：每次都是甲○
      ○等被告3人（即曾宇聖、謝煜儒）來我家收取利息，每
      次收錢後，他也會在我面前打電話給曾先生向其報告款項
      已收取，利息是7天一期，每期15000元至2萬元等語（見
      第4798號偵查卷第50、51頁，偵訊筆錄另附於原審卷第30
      、31頁），惟查本件僅查獲證人乙○○交付之1萬元利息
      ，顯與其所述每期利息15000元至2萬元之數不符，而依證
      人乙○○前開所證：借錢時他並沒有講利息，是7天收取
      利息時間到了成哥才告訴我利息等語，可見每期實際利息
      並非固定數目，本期所繳付之利息，應係成哥另行通知即
      扣案之1萬元無疑，此業據被告於原審審理時坦承：這次
      收錢是成哥叫我收1萬元等語甚明，尚難僅憑證人乙○○
      所稱而逕認利息每期15000元至2萬元共繳37期74萬元。且
      如係被告前往收取數十次利息，證人乙○○對被告應甚熟
      稔，當無於偵查中陳明被告告訴其是曾先生派他來收錢之
      理。其次，依證人乙○○上開所稱每次都是被告收息高達
      37次，顯與被告於警詢所供取息10餘次數目不同（見第47
      98號偵查卷第12頁），且被告於偵查及原審時改稱僅有收
      取本件1次（見第4798號偵查卷第34頁，原審卷第39 頁）
      ，是除查獲之本件外，並無確切證據足認被告多次向證人
      乙○○取息。再者，案外人曾宇聖、謝煜儒固坦承於上間
      時地偕同被告至證人乙○○住處取款，但於警詢、偵查中
      矢否認有重利之犯意聯絡，辯稱：甲○○約我去唱歌，只
      是陪甲○○去收款，以前沒去過，不知道甲○○為何要去
      收錢（見第4798號偵查卷第52至54頁），被告亦供稱：當
      時謝煜儒要去當兵，所以我們請他去唱歌，順路與我一起
      去乙○○住處（見第4798號偵查卷第48至49頁），尚難僅
      憑證人乙○○之指訴而遽認曾宇聖、謝煜儒與被告共犯本
      件犯罪，尤無證據足以證明曾宇聖、謝煜儒有如證人乙○
      ○所述多次陪同被告前往取息之事實。至於被告於偵查時
      所稱：我每次都收款1萬元，我只有去收過1次（見第4798
      號偵查卷第48頁），顯然其所述「每次都收款1萬元」、
      「只有去收過一次」語意矛盾，且被告於偵查及原審審理
      時均僅供承收取本件1萬元款項，依罪疑惟輕之理，自應
      為被告有利之認定，應認被告向乙○○僅收本件1萬元利
      息。
    (四)被告雖於原審偵審時辯稱不知收取的錢是利息，是成哥叫
      我去幫他拿的，還未拿到這筆錢，我進去時就被打云云（
      見第4798號偵查卷第39頁，原審卷第39、41、83頁），惟
      查：被告於警詢時供承：是成哥要我前往收取利息如前述
      ，且經警方提示查扣之名片傳單貼紙、空白本票等物，被
      告答稱：我見成哥放款很好賺，所以自行印製準備放款所
      用（見第4798號偵查卷第12、13頁），復參以被告自承收
      款後成哥會交付數千元為酬勞，益徵被告向乙○○收款時
      ，已明知係為成哥收取利息，並以自己犯罪意思向乙○○
      收息而參與重利罪構成要件之行為，自非僅單純幫助犯意
      而已；而證人蘇明瑜已於原審時證述係於證人乙○○交付
      1萬元予被告清點後始出面逮捕，並扣得1萬元為佐，足認
      被告已收受乙○○所交付之1萬元後始遭逮捕。是被告上
      開所辯，係卸責之詞，要難採信。
    (五)按刑法上之常業犯就其犯意而言，係以同一犯罪行為恃以
      維生之意思，反覆為之，具有同一不變犯意之連續性，就
      其犯罪行為客體內涵觀察，客觀上必須具有相當時間之連
      續性及可確定性，足以為生活之職業者，而非僅為偶發、
      短暫性，不足為生活之職業者，即足當之，至於犯罪當時
      有無其他職業、犯罪時間之長短或所得多寡，並不影響其
      為常業犯之認定（最高法院93年台上字第4967號判決意旨
      參照）。經查成哥刊登報紙借錢廣告招來顧客，其貸與乙
      ○○10萬元，實際交付僅8萬元，預扣利息2萬元，並約定
      每7日一期，以查獲之本件7天利息1萬元計算，4期（28日
      ）之利息總額4萬元，其利率高達約月息5分（以本金8萬
      計算），足認成哥乘乙○○經商失敗急需用錢之急迫情形
      而貸以金錢，收取與原本顯不相當之重利。公訴意旨因而
      認被告與成哥間具有常業重利之犯意聯絡、行為分擔，惟
      本件係僅查獲被告收息本件1萬元，客觀上不能認定其犯
      罪具有相當時間之連續性及可確定性，足以為生活之職業
      ；且綽號成哥之人並未到庭陳述，並無證據足認被告對於
      上開成哥常業重利之事實已有所認識而共同反覆為之；復
      參以被告尚有經營檳榔攤為業，此據證人吳亞璇於原審證
      述：我與被告合資自92年3月至94年7月租屋開設檳榔攤，
      每月平均我和被告每人最少都有3、4萬元等語明確（見原
      審卷第59至61頁），亦難認定被告以放貸重利為生，自不
      能僅以上開成哥重利放貸之事實而推論被告與成哥有常業
      重利之共同犯意。至於證人乙○○於民國93年2月10日起
      向成哥借款以每7天一期繳付利息1萬計算，核其繳付利息
      總數高達數十萬，雖遠高於本金8萬，惟查證人乙○○係
      因生意失敗急需用錢而向成哥借貸，經濟能力困窘，其以
      重利借款，無非考量方便快速，且每期利息不高於本金，
      故先行支付到期之利息而不清償本金，經數期累積之後，
      致繳交利息總數高於本金，所謂地下錢莊業者即利用借款
      人此種心態而從中牟利，此為本院所知之一般社會事實。
      從而證人乙○○繳交上開高額利息而未清償本金，非無可
      能，自不能以其繳交利息總額高於本金而認其陳述不可採
      信，併予指明。
    (六)綜上事證，堪認被告明知成哥係以重利放貸，共同基於重
      利之犯意聯絡、行為分擔，於93年12月24日20時45分許，
      向乙○○收息1萬元之事實，已臻明確，被告犯行堪予認
      定，應依法論科。又，證人乙○○雖於原審及本院經傳喚
      均不到庭陳述，惟被告犯罪事實，已臻明確，被告聲請傳
      喚證人乙○○，核無必要，附此敘明。
二、核被告所為，係犯刑法第344條重利罪。公訴意旨認被告係
    犯同法第345條常業重利罪，尚有未洽，惟起訴事實同一，
    應予變更起訴法條。被告與綽號成哥之人就此次收取利息之
    行為，係共同基於重利之犯意聯絡、行為分擔為之，均為共
    同正犯。
三、原審未詳推求遽為被告無罪之判決，容有未當，公訴人上訴
    指摘原判決不當為有理由，應由本院撤銷改判。爰審酌被告
    為圖小利竟為他人收取重息，其犯罪之動機、目的、手段，
    及被告之品行、生活狀況、智識程度，及本件犯罪僅收取1
    萬元，所生損害非重等一切情狀，量處拘役伍拾日，如易科
    罰金，以佰元折算壹日。
四、扣案門號0000000000號行動電話乙具，被告供稱係其所有，
    與成哥聯絡收息事宜之用（見第4798號偵查卷第11、54頁）
    ，係供犯罪所用之物，依刑法第38條第1項第2款宣告沒收。
    扣案名片64張、名片型傳單5盒、傳單貼紙550張、空白本票
    10張等物，係被告預備供自己放款之用，業經被告供明在卷
    （見第4798號偵查卷第12、13頁），然查刑法第344條重利
    罪未罰預備，自非供本件犯罪所用或供犯罪預備之物；另扣
    案球棒2支，被告供稱係放在車上作為防身之用（見第4798
    號偵查卷第12、54頁），並無證據足證與本件犯罪有直接關
    係，而扣得之現金1萬元，已經發還證人乙○○，有贓物認
    領保管單在卷（見第4798號偵查卷第36頁），均不另宣告沒
    收之。
據上論斷，應依刑事訴訟法第369條第1項前段、第364條、第300
條、第299條第1項前段，刑法第28條、第344條、第38條第1項第
2款、第41條第1項前段，罰金罰鍰提高標準條例第1條前段、第2
條，判決如主文。
本案經檢察官黃全祿到庭執行職務。
中    華    民    國    95    年    4     月    21    日
                  刑事第十二庭審判長法  官  蔡永昌
                                    法  官  張正亞
                                    法  官  陳榮和
以上正本證明與原本無異。
檢察官如不服本判決，應於收受送達後十日內向本院提出上訴書
狀，其未敘述上訴之理由者並得於提起上訴後十日內向本院補提
理由書（均須按他造當事人之人數附繕本）。
                                    書記官  劉麗芬
中    華    民    國    95    年    4     月    25    日
附錄：本案論罪科刑法條全文
中華民國刑法第344條
(重利罪)
乘他人急迫、輕率或無經驗貸以金錢或其他物品，而取得與原本
顯不相當之重利者，處1年以下有期徒刑、拘役或科或併科1千元
以下罰金。


司法院資訊處製作；財團法人民間司法改革基金會備份。
